【裁判字號】    90,訴,1005
【裁判日期】    900814
【裁判案由】    徵收補償
【裁判全文】
臺中高等行政法院判決                              九十年度訴字第一○○五號
                              .
  原      告  甲○○
  訴訟代理人  戊○○
  被      告  台中縣政府
  代  表  人  乙○○（縣長）
  訴訟代理人  丁○○
              丙○○
右當事人間因徵收補償事件，原告不服內政部中華民國九十年三月十五日台（九十）
內訴字第八九０八六二四號訴願決定，提起行政訴訟。本院判決如左︰
    主  文
訴願決定及原處分均撤銷。
被告對於原告中華民國八十九年七月卅一日申請之補辦徵收事件，應作成准對原告所
有坐落台中縣大里市○○路二二－四地號土地一筆辦理徵收之行政處分。
訴訟費用由被告負擔。
    事  實
一、事實概要：
    原告於民國（下同）八十九年元月間向黃金購買坐落台中縣大里市○○段二二－
    四地號土地乙筆，惟該筆土地於八十年大里市○○路拓寬工程時，即已興闢供道
    路使用，且未經辦理徵收，原告遂於八十九年四月二十五日向台中縣大里市公所
    請求依法辦理徵收。案經呈轉被告，被告以八十九年七月二十一日府工工字第一
    八九六一九號函復表示，該筆土地係自同段二二－三地號土地分割而出，二二－
    三地號土地係自同段二二地號土地分割而出，二二地號土地重測前為大突寮段三
    三二－一一地號，係自同段三三二－四地號土地分割而出，已於六十年間辦理東
    勢霧峰線大坑大里段路基改善工程時由大里市公所收購在案為由，未同意原告請
    求。原告復於八十九年七月三十一日向被告主張，其向原地主黃金購買該地號土
    地時，審視其土地所有權狀、土地登記簿謄本所載之土地所有權人確為黃金，並
    無任何已領補償價款之註記，原告已善盡買受人應注意事項等情，仍請求被告依
    法補辦徵收，嗣被告以八十九年八月十四日府工工字第二０九三六四號函略以：
    「：：：並經原土地所有權人黃金具領地價完峻，買賣行為業已生效，原土地所
    有權人對於債權人仍負有給付標的物之債務，故於八十年辦理一二九線二九K 十
    六三九～三四K十二八四改善工程時未再徵收用地，申請補辦徵收依法不合，本
    府歉難同意。」否准原告所請。原告不服，遞經訴願結果，亦遭決定駁回，遂提
    起行政訴訟。
二、兩造聲明：
    (一)原告聲明求為判決：
      1.撤銷原處分及訴願決定。
      2.被告應依「平均地權條例」及「土地法」之規定，辦理本人所有座落大里市
        ○○段二二－四地號土地乙筆之補辦徵收。
      3.訴訟費用由被告負擔。
    (二)被告聲明求為判決：
      1.駁回原告之訴。
      2.訴訟費用由原告負擔。
三、兩造陳述：
    (一)原告主張：
      1.原告所有坐落台中縣大里市○○路二二－四地號土地一筆，於八十年大里市
        ○○路拓寬時，即已興闢供道路使用，惟被告均未辦理徵收手續。
      2.按「不動產物權，依法律行為而取得、設定、喪失及變更者，非經登記，不
        生效力。」，又「因徵收或照價收買取得土地權利者，直轄市、縣（市）政
        府地政機關應於補償完峻後一個月內，連同被徵收或收買土地清冊及權利書
        狀，囑託登記機關為所有權登記，或他項權利之塗銷或變更登記。」，民法
        第七百五十八條及土地登記規則第八十二條定有明文。被告於八十九年八月
        十四日函復意旨，己明顯違反前揭法令規定，而被告與原所有權人間究竟有
        無給付標的物之債權債務關係，與原告無涉，且民法第一百二十五條規定：
        「請求權，因十五年間不行使而消滅。」，故被告對原土地所有權人之給付
        標的物債權已消滅，不得據以為本案未再徵收之理由。
      3.又按「本條例實施地區內之土地，政府於依法徵收時，應按照徵收當期之公
        告土地現值，補償其地價。」為平均地權條例第十條所明訂，土地法第四十
        三條亦規定：「依本法所為之登記，有絕對效力。」，原告於八十九年元月
        間向原地主黃金購買系爭土地時，審視土地權狀、土地登簿謄本，其登記所
        有權人確為黃金，且又無任何已領補償款之註記，原告已善盡買受人應注意
        事項，而系爭土地已供作道路使用，依司法院大法官釋字第四百號解釋意旨
        ，被告應儘速依法辦理徵收補償。
    (二)被告答辯：
      1.六十年間辦理東勢霧峰線大坑大里段路基改善工程時，由大里市公所辦理收
        購之土地，因未辦理所有權移轉登記，曾有訴外人簡陳秋雪以消滅時效理由
        陳請補辦徵收，經大里市公所邀集交通部公路局第二區工程處、被告及簡陳
        秋雪於八十九年四月二十五日召開協調會議所獲結論：「經查標的物業已協
        議價購並由申請人（當事人）蓋印具領價購款，買賣行為依法業已生效，申
        請人復以消滅時效理由，申請補徵收，依我國民法規定，消滅時效之客體為
        請求權，非債的本身，因此民法第一百四十四條第一項僅認債務人有拒絕給
        付之抗辯權，而非使債務當然消滅，準此，申請人對於債權人仍負有給付標
        的物之債務，申請補徵收依法不合。」在案，可資參照。
      2.原告申請補辦徵收之台中縣大里市○○段二二－四地號土地，因已於六十年
        間由大里市公所向原地所有權人黃金收購在案，參前揭結論意旨，原土地所
        有權人（地價款具領人）對於債權人仍負有給付標的物之債務，故於八十年
        辦理一二九線二九K十六三九～三四K十二八四改善工程時未再徵收用地，原
        告申請補辦徵收依法不合。
    理  由
一、按「憲法第十五條關於人民財產應予保障之規定，旨在確保個人依財產之存續狀
    態行使其自由使用、收益及處分之權能，並免於遭受公權力或第三人之侵害，俾
    能實現個人自由、發展人格及維護尊嚴。如因公用或其他公益目的之必要，國家
    機關雖得依法徵收人民財產，但應給予相當之補償，方符憲法保障財產權之意旨
    。既成道路符合一定要件而成立公用地役關係者，其所有權人對土地既已無從自
    由使用收益，形成因公益而特別犧牲其財產上之利益，國家自應依法律之規定辦
    理徵收給予補償，各級政府如因經費困難，不能對上述道路全面徵收補償，有關
    機關亦應訂定期限籌措財源逐年辦理或以他法補償。若在某一道路範圍內之私有
    土地均辦理徵收，僅因既成路道路有公用地役關係而以命令規定繼續使用，毋廉
    同時徵收補償，顯與平等原則相違。：：」業經司法院釋字第四００號解釋在案
    。
二、本件坐落臺中縣大里市○○段二二－四地號土地為原告於八十九年一月十三日向
    黃金購買，並於同年三月廿八日辦妥所有權移轉登記，惟該土地已於六十年間辦
    理東勢霧峰線大坑大里段路基改善工程時，由大里市公所辦理收購在案，並經原
    土地所有權人黃金具領地價款完竣，嗣於八十年大里市○○路拓寬工程時，即被
    開闢供道路使用，此有土地登記簿騰本一紙，黃金蓋印具領之收購土地清冊一件
    在卷可憑，並為兩造所不爭執。原告乃以所有權人地位，主張其於買受該土地時
    已善盡買受人注意義務，請求被告補辦徵收，被告則以該地之收購地價款已由原
    所有權人黃金具領完畢，原土地所有權人對債權人仍負給付標的物之債務（即提
    供土地之義務）為由否准原告之請求。
三、經查大里市公所雖於六十年間向原土地所有權人黃金收購系爭嗣於八十二年間始
    由大里市○○段二二－三地號分割出之同段二二－四地號土地五五平方公尺，惟
    被告於補償完竣後一個月內，疏未依土地登記規則第八十二條之規定囑託登記機
    關為所有權登記，至八十二年間另徵收黃金所有之大里市○○段二二－二及二二
    －三地號土地時，始將原已收購之該五五平方公央土地另由同段二二－三地號土
    地分割出二二－四地號土地，惟被告斯時仍未對黃金訴請該地之所有權移轉登記
    （黃金若未為請求權消滅時效抗辯時，應仍可獲勝訴判決），致該地於八十九年
    三月廿八日前仍登記為黃金所有。黃金嗣於八十九年一月十三日將該土地出售於
    原告，並於同年三月廿八日移轉登記為原告所有，則黃金顯為二重買賣。而在二
    重買賣之場合，出賣人如已將不動產之所有權移轉登記與後買受人，前買受人縱
    已占有不動產，後買受人仍得基於所有權請求前買受人返還所有物，前買受人即
    不得以其與出賣人間之買賣關係，對抗後買受人（參照最高法院八十三年台上字
    第三二四三號判例），是被告抗辯基於原告之買賣行為，原所有權人仍負有給付
    標的物之債務顯不足採。對現為所有權人之原告而言，被告使用其大里市○○段
    二二－四地號土地開闢道路使用，未向其收購或徵收，致其因公益而犧牲財產上
    之利益，被告自應依前開大法官會議解釋，依土地徵收條例之規定辦理徵收。
四、綜上所述，被告駁回原告徵收之請求尚有未合，訴願決定遞予維持亦有違誤，原
    告起訴意旨執此指摘，為有理由，爰將訴願決定及原處分均予撤銷。又原告之前
    述請求遭被告駁回，其提起訴願後，併請求被告應為徵收之行政處分，核與行政
    訴訟法第五條第二項之規定相符，亦應予准許。
據上論結，本件原告之訴為有理由，爰依行政訴訟法第一百九十五條第一項前段、第
九十八條第三項前段，判決如主文。
中    華    民    國      九十      年      八        月      十四      日
                    臺 中 高 等 行 政 法 院  第 二 庭
                                審 判 長 法  官      沈  水  元
                                         法  官      王  德  麟
                                         法  官      林  秋  華
右正本證明與原本無異
如不服本判決，應於收受本判決後二十日內以書狀敘述理由，經由本院向最高行政法
院提起上訴。並應繳納送達用雙掛號郵票拾份（三十四元）。
                                         法院書記官  邱吉雄
中    華    民    國      九十      年      八        月      十四      日


司法院資訊處製作；財團法人民間司法改革基金會備份。
